【裁判字號】    97,上易,292
【裁判日期】    971230
【裁判案由】    確認房屋所有權等
【裁判全文】
臺灣高等法院臺中分院民事判決         97年度上易字第292號
上  訴  人  乙○○
訴訟代理人  李震華律師
被上訴人    甲○○
兼訴訟代理  丙○○
人
上列當事人間請求確認房屋所有權等事件，上訴人對於中華民國
97年7月10日臺灣苗栗地方法院96年度訴字第242號第一審判決提
起上訴，本院於97年12月16日言詞辯論終結，判決如下：
    主  文
上訴駁回。
第二審訴訟費用由上訴人負擔。
    事實及理由
壹、程序方面
    按訴狀送達後，原告不得將原訴變更或追加他訴，但擴張或
    減縮應受判決事項之聲明者，不在此限；民事訴訟法第255
    條第1項第3款定有明文。本件上訴人於原審起訴時，訴之聲
    明第2項原求為：「1.確認上訴人就坐落苗栗縣銅鑼鄉○○
    ○段2491地號及同段2485地號土地之所有權存在。2.被上訴
    人應將上開土地所有權移轉登記與上訴人。」嗣於民國（下
    同）原審97年6月17日言詞辯論期日當庭撤回上開聲明（見
    原審卷第155頁），核屬單純應受判決事項聲明之減縮，於
    法並無不合，應予准許。又上訴人上訴聲明第2項原求為：
    確認如苗栗縣銅鑼地政事務所九十二年四月十六日複丈成果
    圖（下簡稱附圖）所示B部分土造石棉瓦屋、C部分土造鐵皮
    屋及D部分鐵造鐵皮屋等三座房屋計7間房舍，乃民國四十二
    年苗栗縣銅鑼鄉私有耕地附帶徵收放領及放領繳納地價清冊
    上帳號1502號所載附帶徵收之11間房屋之一部之事實；嗣於
    本院言詞辯論期日將其聲明其中之帳號1502號「所載」及「
    房屋」分別更正為「所為」及「佃寮」，因此部分乃單純文
    字用詞之更改，應予准許，合先敘明。
貳、實體方面
一、上訴人方面
(一)、本件上訴人於原審起訴主張：
  1.被上訴人所有坐落苗栗縣銅鑼鄉○○○段2491地號土地內即
    附圖所示B、C、D房舍，本係上訴人作為佃農居、住、用益
    之佃寮11間之一部，依苗栗縣銅鑼鄉附帶徵收放領清冊及繳
    清地價清冊所載，經上訴人繳納甘藷地價後放領取得。且除
    B、C、D房舍外，連同基地即系爭2491地號土地，一併成為
    上訴人實質所有。而系爭B、C、D等3座房屋計7間房舍，乃
    附帶徵收之土造房舍11間合計4座之一部，此有54年村長、
    代理村長所開立之11間房舍建物權利證明書，且B、C、D均
    係土造、茅頂，確符合附帶徵收清冊之記載，且上揭4座房
    屋計11間房舍，均係位於2491地號土地上，亦有複丈成果圖
    、74年照片、農林局航空照片為證。另由苗栗縣政府答覆上
    訴人之父53年2月16日聲請書之函文，可知縣政府已確認系
    爭2491地號上11間佃寮已經附帶徵收放領與上訴人之父之事
    實。
  2.至上訴人現住磚造水泥牆面房屋係坐落於1071地號土地，且
    係上訴人取得1071地號土地所有權後新建之新式建築。再由
    上開航空照圖片，亦可證明11間佃寮與1071地號土地之新建
    物同時存在。又由2485、2491地號土地係山坡林地，無法為
    水田耕作，故上訴人之父承租之初，經由被上訴人之父同意
    出資而興建佃寮房舍，而1071地號土地完全供耕作生產稻米
    使用，當時確無任何房舍建物，直至1071地號土地放領於上
    訴人之後，因上訴人兄弟姊妹增多及成長，方由上訴人於其
    上新建磚造水泥牆瓦頂之房屋居住至今，亦可資證明。且由
    「耕地」放領係繳實物稻穀，「房舍及其基地」附帶徵收放
    領則係繳甘藷代金，而附帶徵收11間佃寮係以甘藷計價，且
    有不同帳號，亦可明確證實等語，為此提起本訴，並聲明請
    求判決：確認上訴人所有坐落苗栗縣銅鑼鄉○○○段2491地
    號土地上如起訴狀附圖所示B部分土造石綿瓦屋、C部分土造
    鐵皮屋及D部分鐵造鐵皮屋等3座房屋計7間房舍，乃42年苗
    栗縣銅鑼鄉私有耕地附帶徵收放領及放領繳納地價清冊上帳
    號1502號所載附帶徵收之11間房屋之一部之事實。
(二)、於本院補充陳述：
  1.本件訴之聲明之實質意義及目的，乃在爭執系爭如附圖所示
    B、C、D等附帶徵收之房舍係坐落於2491地號上，非如附帶
    徵收清冊所載之1071地號內，即本件標的係在確認附帶徵收
    放領清冊上3座房屋計7間房舍係2491地號之誤載之基礎事實
    。又該基礎事實為原審93簡上字第4號拆屋還地案件之關鍵
    爭點，並經該案一、二審法官為實質調查、審認，故本件應
    為原審93年簡上字第4號確定判決第8頁具爭點效之爭點，得
    否在為訴訟標的之問題，而非行政處分效力之爭訟問題。又
    上訴人於原審已提出苗栗縣政府函文及農林局航空照片等新
    證據，足資證明1071地號有誤，足以推翻前開確定判決爭點
    效。
  2.退而言之，以本件訴之聲明之表示方式，乃就已發生行政處
    分效力之結果事實為確認；即就兩造不爭執之11間已徵收放
    領之佃寮，於本件確認系爭如附圖所示坐落2491地號上之7
    間房舍是否為已徵放之11間佃寮之一部之事實。在行政訴訟
    法無法確認事實之訴訟類型下，人民應得事後就已徵放之「
    11間佃寮」究指哪11件，或是否包括B、C、D等3座房屋計7
    間房舍之事實，求為確認之標的。
  3.查42年耕地徵收放領當時，系爭房屋所在之2491號土地周圍
    方圓直徑1公里內，無其他供人居住之房舍存在之事實，可
    由核對上證一地籍圖及起訴狀原證七航空照明確證知，據此
    可證2491地號上系爭房舍即是42年耕地附帶徵收放領之11間
    佃寮之殘存房舍。包括縣政府的回函（參原證10-13）亦可
    證明，另聲請傳訊證人吳新龍、吳盛康、陳阿鴻，證明附圖
    所示2491地號上B、C、D的房子就是當時徵收的房子。
二、被上訴人則以：
(一)、本件B、C、D房舍未經附帶徵收乙節，經原審93年度簡上字
    第4號確定判決列為重要爭點，並經兩造辯論後於判決理由
    中認未經附帶徵收，此應有爭點效之效果，法院及當事人均
    應受拘束。至上訴人所主張新訴訟資料，其中上訴人之父劉
    增興於53年7月16日提出之聲請書，係劉增興前向苗栗縣政
    府聲請發給2491、2485地號土地所有權狀，經縣政府通知劉
    增興自行向業主協議購買或租借。而苗栗縣政府53年8月21
    日栗府恭地權字第042485號函略以：2491地號、2485地號2
    筆土地係林地目並無徵收放領與劉增興，現仍為業主甲○○
    等保留。而臺灣土地銀行苗栗分行53年10月2日票融字第691
    號函略以：台端承領坐落銅鑼鄉○○○段1071地號內附帶徵
    收放領之房舍，應繳之地價雖已於51年下期按期繳清等語，
    亦說明附帶徵收之房舍係坐落於1071地號土地內，與2491、
    2485地號土地無關。甚至劉增興於54年1月22日提出聲請書
    （見原審卷第84、85頁）亦載明：聲請苗栗地政事務所發給
    附帶承領銅鑼鄉○○○段1071地號土地內房屋11間之所有權
    狀等語，可證劉增興自認附帶徵收清冊所載11間房屋，係坐
    落於1071地號土地內。據此，附帶徵收清冊所載11間房舍，
    確坐落於1071地號土地，上訴人所謂之新訴訟資料均不足推
    翻原審93年度簡上字第4號確定判決之認定等語，並聲明求
    為：駁回上訴人於原審之請求。
(二)、於本院補充抗辯：上訴人之請求無受確認判決之法律上利益
    。且2485、2491地號是被上訴人的林地，並非徵收的土地，
    而上訴人請求的11間佃寮，是1071徵收的土地，土地徵收清
    冊寫得很詳細。至上訴人聲請傳訊證人吳新龍、吳盛康、陳
    阿鴻，則均無必要等語。
三、原審經審酌兩造之攻擊防禦方法後，認上訴人請求確認之對
    象係公法上之爭議，且公法上權利義務關係有無之危險，無
    從以本件確認判決予以除去，且徵收放領及放領繳納地價清
    冊上之內容，均係行政機關所記載，被上訴人無更正或補充
    之權利；而確認之訴僅具相對性，縱上訴人獲勝訴判決，仍
    難對抗為此附帶徵收之苗栗縣政府，是上訴人之請求無即受
    確認判決之法律上利益。據此，駁回上訴人於原審之請求。
    上訴人對於原審上開判決結果不服，提起上訴，聲明求為：
    (一)原判決廢棄。(二)確認上訴人所有坐落苗栗縣銅鑼鄉○○○
    段24 91地號土地上如民事聲明上訴狀附圖（見本院卷第5頁
    ）所示B部分土造石綿瓦屋、C部分土造鐵皮屋及D部分鐵造
    鐵皮屋等3座房屋計7間房舍，乃42年苗栗縣銅鑼鄉私有耕地
    附帶徵收放領及放領繳納地價清冊上帳號1502號所載附帶徵
    收之11間房屋之一部之事實。(二)第一、二審訴訟費用由被上
    訴人連帶負擔。被上訴人則答辯聲明：(一)上訴駁回。(二)第二
    審費用由上訴人負擔。
四、經原審整理兩造不爭執之事實如下：
(一)、政府依實施耕者有其田條例，對人民私有耕地所為之徵收放
    領，係基於公法所為之行政處分。
(二)、苗栗縣銅鑼鄉○○○段第2491地號土地地目為林，登記之所
    有權人為被上訴人。
(三)、苗栗縣銅鑼鄉附帶徵收放領清冊記載11間房舍坐落新雞隆段
    1071地號內，耕地所有權人甲○○等2人，承領農戶劉增興
    。
五、得心證之理由：
(一)、本件實係就附帶徵收放領之標的及範圍之爭執，應屬行政訴
    訟之事件：
  1.按政府依實施耕者有其田條例，對人民私有出租耕地所為之
    徵收放領，係基於公法所為之行政處分，人民對於此項徵收
    放領之處分，如有不服，應採行政救濟之方法，而不能提起
    民事訴訟以求救濟（最高法院49年台上字第854號判例要旨
    參照）。而民事訴訟乃國家司法機關以解決當事人間之私法
    爭執為目的，所實行之程序（最高法院90年度台抗字第142
    號裁定要旨參照）。查本件上訴人依其聲明所請求，係求為
    判決確認如附圖所示B、C、D等3座佃寮計7間房舍，係42年
    苗栗縣銅鑼鄉私有耕地附帶徵收放領及放領繳納地價清冊上
    帳號1502號所載附帶徵收之11間房屋之一部之事實，但前開
    3座佃寮是否係屬苗栗縣銅鑼鄉私有耕地附帶徵收放領清冊
    帳號1502號所為附帶徵收11間佃寮一部分，係就附帶徵收之
    對象及範圍有所爭執，且所謂之附帶徵收放領，係指實施耕
    者有其田條例之附帶徵收放領而言，政府依實施耕者有其田
    條例之徵收（附帶徵收）及放領，依前開判例說明係政府依
    公法上所為之行政處分，是上訴人請求確認者為公法上之爭
    議，應循行政訴訟法之規定提起行政訴訟。
  2.再按上訴人所請求確認者係「系爭3座建物為苗栗縣銅鑼鄉
    私有耕地附帶徵收放領及放領繳納地價清冊上帳號1502號所
    為附帶徵收之11間佃寮之一部之事實」，然該徵收放領及放
    領繳納地價清冊上之內容，均係行政機關所記載，並非被上
    訴人所為，被上訴人自無更正或補充該清冊記載內容之權利
    ，且該清冊記載內容既屬行政處分，縱兩造就該附帶徵收（
    屬行政處分）之內容無爭議，亦無從拘束行政機關，況確認
    之訴僅具相對性，縱上訴人獲勝訴判決，亦無從據以對抗苗
    栗縣政府。蓋苗栗縣銅鑼鄉私有耕地附帶徵收放領及放領繳
    納地價清冊上之記載，係政府依實施耕者有其田條例所為公
    法行為之一部，此公法上權利義務關係有無，並非民事訴訟
    程序所得加以確認，普通法院縱予判決認定，對於徵收放領
    機關亦無拘束力，換言之，此公法上權利義務關係之有無，
    無從以本件確認判決予以除去，是上訴人對被上訴人提起確
    認上開附帶徵收清冊記載內容為何之訴，亦無即受確認判決
    之法律上利益。
  3.又查「法院於判決理由中，就訴訟標的以外當事人主張之重
    要爭點，本於當事人辯論之結果已為判斷時，其對此重要爭
    點所為之判斷，除有顯然違背法令，或當事人已提出新訴訟
    資料，足以推翻原判斷之情形外，於同一當事人就該重要爭
    點所提起之訴訟中，法院及當事人就該已經法院判斷之重要
    爭點之法律關係，皆不得作任何相反之判斷或主張，始符民
    事訴訟法上之誠信原則」此有最高法院92年度台上字第315
    號裁判意旨可供參照。查上訴人所主張之B、C、D建物是否
    業經附帶徵收放領，並為上訴人乙○○等人之被繼承人劉增
    興所有？業據被上訴人甲○○於另案訴請上訴人乙○○等人
    返還土地一案中（案93年簡上字第4號），經雙方協議列為
    爭點後，由法院本於雙方攻擊防禦及參酌苗栗縣政府地政局
    職員周和琴、鄭育琦2人之證詞暨全案證據資料明確認定：
    「耕地徵收之範圍依法應先公告，且附帶徵收過程均有利害
    關係人參與，且佃農須繳付補償金時，始完成附帶徵收程序
    ，無論地主或佃農對於附帶徵收放領之土地位置、地號均應
    知悉甚詳，兩造對於系爭附帶徵收過程，亦未舉證證明已針
    對前開苗栗縣私有耕地放領清冊及附帶徵收放領清冊提出地
    號更正之聲請…，參諸66.71年間拍攝放大航空照，其上僅
    有建物一棟，…依苗栗縣稅捐稽徵處92年9月18日苗稅房密
    字第0922031572號函，銅鑼鄉新隆村2鄰33號房屋之房屋稅
    籍紀錄表、稅籍證明書所示，…上開房屋基地坐落新隆段第
    1071地號，足認同段第1071地號土地於35年間，確實有被上
    訴人即上訴人乙○○等人被繼承人劉增興所有，故甲○○於
    原審法官勘驗現場時誤將同段第1071地號為2485地號，而表
    示同段第1071地號土地上先前並無建物等語，尚難依此逕認
    上訴人附帶徵收之佃寮係坐落在同段第2491地號，放領清冊
    所列房屋坐落「1071」係「2491」之誤繕。…而系爭第2491
    號土地是否業經政府公告列為被徵收耕地範圍，及是否經地
    主與佃農協商，此有利於被上訴人即上訴人乙○○等人之事
    實，被上訴人即上訴人乙○○等人迄今仍無法提出證據證明
    之，參諸上開說明，被上訴人即上訴人乙○○等人之主張並
    不足取」（見苗栗地院93年簡上第4號民事判決第8-10頁理
    由所載），是該爭點既於該案經兩造充分攻擊防禦後，由法
    院本於雙方辯論之結果及全案訴訟資料而為判斷，該案之判
    決結果又無明顯違背法令之處，則法院就該爭點之判斷對雙
    方即具有爭點效，上訴人於本院再事爭執即屬無據。至其雖
    又提出原證七、八之航空照用以證明B屋附屬廚房及A屋豬舍
    曾經存在，嗣後倒塌不存在之事實，然由該航空照片無法證
    明上訴人所稱之附帶徵收之11間佃寮之實際位置為何，亦無
    法資以判別其上標示之A、B、C、D點是否為建物及是否即為
    該11間佃寮之一部分，亦不足以推翻上開爭點效之效力。
(二)、綜上，本件上訴人依其主張之附帶徵收放領，既屬實施耕者
    有其田條例之附帶徵收放領事件，自應依行政訴訟法之規定
    提起行政訴訟，且非民事訴訟所得確認，上訴人提起本件確
    認之訴，自屬欠缺權利保護之必要，原審因之駁回上訴人之
    請求並無不合，上訴意旨仍執前詞指摘原判決失當，求予廢
    棄改判，洵無理由，應予駁回。
六、本件事證已臻明確，兩造其餘主張、陳述與舉證，經審酌與
    本院前開判斷不生影響，爰不再予逐一論述，附此敘明。
七、據上論結，本件上訴為無理由，依民事訴訟法第449條第1項
    、第78條，判決如主文。
中    華    民    國    97    年    12    月    30    日
                  民事第二庭    審判長法  官  邱森樟
                                      法  官  翁芳靜
                                      法  官  謝說容
以上正本係照原本作成。
不得上訴。
                                      書記官  胡美娟
中    華    民    國    97    年    12    月    30    日
                                                      Ｍ


司法院資訊處製作；財團法人民間司法改革基金會備份。
